臺灣新北地方法院民事裁定
110年度消債職聲免字第237號
聲  請  人
即  債務人  盧袖玲  



代  理  人  鍾欣惠律師
相  對  人
即  債權人  國泰世華商業銀行股份有限公司

法定代理人  郭明鑑  


相  對  人
即  債權人  花旗（台灣）商業銀行股份有限公司


法定代理人  莫兆鴻  


代  理  人  陳正欽  
相  對  人
即  債權人  滙豐（台灣）商業銀行股份有限公司

法定代理人  麥康裕  


相  對  人
即  債權人  聯邦商業銀行股份有限公司

法定代理人  林鴻聯  
代  理  人  丁駿華  
相  對  人
即  債權人  遠東國際商業銀行股份有限公司


法定代理人  周添財  



相  對  人
即  債權人  中國信託商業銀行股份有限公司


法定代理人  利明献  


上列當事人因債務人盧袖玲聲請消費者債務清理事件，本院裁定
如下：
    主    文
債務人盧袖玲應予免責。
    理    由
一、按法院為終止或終結清算程序之裁定確定後，除別有規定外
    ，應以裁定免除債務人之債務，消費者債務清理條例（下稱
    消債條例）第132 條定有明文。復按法院裁定開始清算程序
    後，債務人有薪資、執行業務所得或其他固定收入，扣除自
    己及依法應受其扶養者所必要生活費用之數額後仍有餘額，
    而普通債權人之分配總額低於債務人聲請清算前二年間，可
    處分所得扣除自己及依法應受其扶養者所必要生活費用之數
    額者，法院應為不免責之裁定。但債務人證明經普通債權人
    全體同意者，不在此限。債務人有下列各款情形之一者，法
    院應為不免責之裁定。但債務人證明經普通債權人全體同意
    者，不在此限：㈠於七年內曾依破產法或本條例規定受免責
    。㈡故意隱匿、毀損應屬清算財團之財產，或為其他不利於
    債權人之處分，致債權人受有損害。㈢捏造債務或承認不真
    實之債務。㈣聲請清算前二年內，因消費奢侈商品或服務、
    賭博或其他投機行為，所負債務之總額逾聲請清算時無擔保
    及無優先權債務之半數，而生開始清算之原因。㈤於清算聲
    請前一年內，已有清算之原因，而隱瞞其事實，使他人與之
    為交易致生損害。㈥明知已有清算原因之事實，非基於本人
    之義務，而以特別利於債權人中之一人或數人為目的，提供
    擔保或消滅債務。㈦隱匿、毀棄、偽造或變造帳簿或其他會
    計文件之全部或一部，致其財產之狀況不真確。㈧故意於財
    產及收入狀況說明書為不實之記載，或有其他故意違反本條
    例所定義務之行為，致債權人受有損害，或重大延滯程序，
    為消債條例第133 條、第134 條所明文。是法院為終止或終
    結清算程序之裁定確定後，除有消債條例第133條、第134 
    條各款所定之情形者，法院應為不免責之裁定外，法院即應
    以裁定免除債務人之債務。
二、聲請人前依消債條例規定，於民國108 年11月22日向本院聲
    請更生調解，嗣於調解不成立之20日內聲請清算，經本院於
    109年5月27日裁定開始清算程序，並於110年9月16日做成分
    配表，且經分配完結(分配比率35.4457%），司法事務官於1
    10年10月29日裁定終結清算程序（本院109年度司執消債清
    字第85號），上開終結清算程序裁定未據債權人異議而確定
    ，業據本院調取109年度消債清字第15號、109年度司執消債
    清字第85號等卷宗查明屬實。嗣經本院通知各債權人就聲請
    人免責與否表示意見，除債權人聯邦商業銀行股份有限公司
    未回覆外，其餘債權人均表示不同意聲請人免責。其理由各
    如下：
  ㈠債權人國泰世華商業銀行股份有限公司（下稱國泰世華銀行
    ）陳稱：聲請人若有消債條例第133條、第134條規定情事，
    則應予不免責。因本件清算程序中，全體普通債權人受償金
    額甚少，故請調查聲請人目前收入情形，倘若受償金額低於
    前2年可處分所得之餘額，則請依消債條例第133條規定予以
    不免責裁定等語。
  ㈡債權人花旗（台灣）商業銀行股份有限公司（下稱花旗銀行
    ）陳稱：經調閱聲請人信用卡消費明細帳單可知，其欠款內
    容多為專案借款、百貨量販、預借現金及其他非必要性之奢
    侈消費，顯係「浪費」導致其不可負擔之債務，已符合消債
    條例第134條第4款規定應不免責事由。另依據聲請人之年齡
    各方面考量，其應仍有工作能力，實應更勤儉持家，勤勉工
    作，以設法解決債務。本院已准聲請人清算之聲請，倘聲請
    人又受免責裁定，將影響債權銀行權益至鉅，戕害整體社會
    金融經濟秩序，非消債條例意旨之所設，是反對聲請人受免
    責裁定，故請詳查聲請人是否具消債條例第133 條及134 條
    其餘各款免責事由等語。
  ㈢債權人滙豐（台灣）商業銀行股份有限公司（下稱滙豐銀行
    ）陳稱：經檢視聲請人之債務明細，聲請人顯屬有投機行為
    導致財產顯然減少或負擔過重之債務，請依消債條例第134
    條第4款規定裁定不免責。另請調查聲請人聲請清算前2年是
    否有固定收入，如有，是否符合消債條例第133條應為不免
    責之規定等語。
　㈣債權人遠東國際商業銀行股份有限公司（下稱遠東銀行）陳
    稱：請依職權調查聲請人有無消債條例第133條、第134條不
    免責事由等語。　
　㈤債權人中國信託商業銀行股份有限公司（下稱中信銀行）陳
    稱：依聲請人自提之更生方案所載，聲請人於聲請清算前2
    年收入為85萬697 元（10,000元×24+保單解約金、黃金回售
    所得610,697元），扣除其聲請清算前2 年間自己及依法應
    受其扶養者所必要生活費用之數額30萬4,320 元（12,680×2
    4）後，剩餘54萬6,377 元，且高於各債權人之分配總額40
    萬4,706 元，依消債條例第133 條應受不免責裁定。又本院
    裁定自109年5月27日開始清算程序，依本院110年1 月6 日
    新北院賢109 司執消債清日消字第85號函、110年事聲字第2
    5號裁定所載，聲請人分別於107 年6 月28日、107 年7 月2
     日、107 年8 月23日取得國泰外幣保單解約金24萬9,993 
    元、保德信國際人壽保單解約金5 萬4,478 元、國泰外幣保
    單解約金30萬6,152 元，並分別於108年1月14日、108年2月
    20日、108年3月26日回售黃金存摺各得款3萬8,100 元、2萬
    4,688 元、5,958 元，共6萬8,746 元等，上述所得共計61
    萬697 元，如聲請人每月收入扣除支出之不足額6萬4,320 
    元（10,000-12,680×24），尚有餘額54萬6,377 元，且未分
    配予債權人；又依本院109 年度消債清字第15號裁定認定，
    聲請人每月入不敷出，就超支部分係如何負擔？是否另有收
    入未列入財產及收入狀況說明書？或有隱匿事實？實有疑義
    ，是聲請人應有消債條例第134 條第2 、8 款所定隱匿、毀
    損應屬清算財團之財產或為其他不利於債權人之處分，及故
    意於財產及收入狀況說明書為不實記載之不免責情事。另本
    院裁定聲請人自109年5月27日開始清算程序，而聲請人於聲
    請清算前2 年內有多筆網路、預借現金消費，其數額與性質
    應非屬一般日常生活所必需，顯屬非必要性支出，要屬消債
    條例第134條第4款規定之不免責事由。並請調查聲請人是否
    有消債條例第134條其他各款不免責事由。再聲請人目前年
    約50歲，應具還款能力，當竭力清償債務等語。
三、本院就聲請人未清償之債務是否應予免責，茲審酌如下：
  ㈠聲請人有無消債條例第133 條所定應不予免責之事由：
  ⒈按法院裁定開始清算程序後，債務人有薪資、執行業務所得
    或其他固定收入，扣除自己及依法應受其扶養者所必要生活
    費用之數額後仍有餘額，而普通債權人之分配總額低於債務
    人聲請清算前二年間，可處分所得扣除自己及依法應受其扶
    養者所必要生活費用之數額者，法院應為不免責之裁定，但
    債務人證明經普通債權人全體同意者，不在此限，消債條例
    第133 條定有明文。故判斷本件聲請人是否具消債條例第13
    3 條所定應不予免責之情形，應審認其是否合於「於清算程
    序開始後債務人有薪資、執行業務所得或其他固定收入，扣
    除自己及依法應受其扶養者所必要生活費用之數額後仍有餘
    額」及「普通債權人之分配總額低於債務人聲請清算前二年
    間，可處分所得扣除自己及依法應受其扶養者所必要生活費
    用之數額」此兩要件。
  ⒉次按債務人於法院調解不成立之日起二十日內聲請清算，以
    其調解之聲請，視為清算之聲請，為消債條例第153 條之1
    第2 項所明定。聲請人於108年11月22日向本院聲請更生調
    解，嗣於調解不成立之20日內聲請清算，經本院以109 年度
    消債清字第15號裁定自109年5月27日起開始清算程序。故應
    審酌聲請人自109年5月27日起至裁定免責前有無薪資、執行
    業務所得或其他固定收入，並扣除自己及依法應受其扶養者
    所必要生活費用之數額後是否有餘額，暨普通債權人之分配
    總額是否低於聲請人聲請清算前2 年間即106年11月22日至1
    08年11月21日，可處分所得扣除自己及依法應受其扶養者所
    必要生活費用之數額。
  ⒊聲請人主張伊自本院裁定開始清算程序後，名下別無其他財
    產，且因身體疾病大量月經出血無法從事固定長時間之工作
    ，亦因年紀關係工作難找，僅得以打零工方式獲得收入，自
    109 年5 月27日清算程序開始迄今，聲請人於109 年8 月至
    110 年5 月在餐廳打工，每小時時薪120 元、1 天8 小時，
    1 週5 天，1 個月大約2 萬元，然110 年5 月之後因疫情不
    得內用而失業，直到111 年1 月才又開始打工，算固定月薪
    ，每月薪水2 萬5,000 元；聲請人每月必要生活費用，含膳
    食支出每月6,000 元（每日200 元）、交通費捷運通行卡每
    月1,280 元、日常生活支出每月1,000 元、房屋租金每月6,
    500 元、水電費每月900 元、手機費990 元（因手機遺失新
    申辦0 元手機，故自111 年2 月起月租費為990 元），合計
    共1 萬6,670 元等語，並提出天給婦產科診所診斷證明書附
    於本院109 年度消債清字第15號卷。經本院依職權查詢聲請
    人108 、109 年度財產所得、勞保投保資料，聲請人於105
    年8月8日已退保，其108 、109 年度之總收入分別為2萬4,0
    47 元、8,267 元，有稅務電子閘門財產所得調件明細表、
    司法院暨所屬機關勞保局電子閘門網路資料查詢表附卷可參
    ，是聲請人上開就收入之主張，難謂不可採。查聲請人自10
    9年8月至110年5月之每月工作收入約2 萬元，自111年1 月
    至111年5月中旬每月工作收入約2 萬5,000 元，故聲請人自
    109年5月27日開始清算至今之月平均所得為1萬3,298元【計
    算式：（20,000元×10月+25,000元×4.5月）÷23.5月＝13,297
    .8元，元以下四捨五入】。次查，聲請人主張其自109年5月
    27日開始清算至111年1月之每月必要支出為1萬6,080 元（
    含膳食費6,000 元、交通費1,280 元、日常生活支出1,000 
    元、房租6,500 元、水電費900 元、手機費400元），自111
    年2月至111年5月中旬之每月必要支出為1萬6,670 元（因手
    機遺失新申辦0 元手機，故自111年2月起月租費為990 元，
    其餘支出項目及金額同前），故聲請人自109年5月27日開始
    清算至今之月平均必要支出為1萬6,168 元【計算式：（16,
    080元×20月+16,670元×3.5月）÷23.5月＝16,167.8元，元以
    下四捨五入】，因未逾行政院衛生福利部公布109、110、11
    1年度新北市每人每月最低生活費支出之1.2倍即1萬8,600 
    元、1萬8,720元、1萬8,960 元，應為可採。是聲請人於本
    院裁定開始清算程序後雖有固定收入，然扣除必要生活費用
    之數額後並無餘額（13,298-16,168＝－2,870），堪認本件並
    無消債條例第133 條所定應不免責規定之適用，尚無疑義。
　㈡聲請人有無消債條例第134 條各款所定應不予免責之事由：
　⒈債權人花旗銀行主張由聲請人之信用卡消費明細帳單可知，
    其欠款內容多為專案借款、百貨量販、預借現金及其他非必
    要性之奢侈消費，顯係浪費導致其不可負擔之債務；債權人
    滙豐銀行主張由聲請人之債務明細可知，聲請人顯屬有投機
    行為導致財產顯然減少或負擔過重之債務；債權人中信銀行
    則主張聲請人於聲請清算前2 年內有多筆網路、預借現金消
    費，其數額與性質應非屬一般日常生活所必需，顯屬非必要
    性支出，要屬消債條例第134 條第4 款規定之不免責事由。
    查聲請人於聲請清算前2年即106 年11月22日至108 年11月2
    1日間分別持國泰世華銀行、花旗銀行、遠東銀行、中信銀
    行信用卡於餐廳、飯店、商店、量販店、網路購物、國外交
    易等消費及分期付款、預借現金而累計金額分別達10萬8,91
    6 元、3 萬3,767 元、17萬6,955 元、8萬3,405 元，有上
    開債權人所提國泰世華銀行歷史消費明細表、花旗超級紅利
    回饋卡月結單、花旗現金回饋白金卡月結單、遠東銀行消費
    繳款明細、中信銀行客戶消費明細表附卷可參；而聲請人於
    聲請清算時即陳報其因長期功能性子宮出血無法長時間工作
    ，只能在友人開設之餐廳打零工月收約1 萬元，並提出診斷
    證明書為證；是由上開消費明細之消費項目、頻率與金額觀
    之，堪認聲請人確有消費奢侈商品或服務之情形。惟查，聲
    請人於聲請清算前2 年消費奢侈商品或服務所支出總額為40
    萬3,043 元（108,916+33,767+176,955+83,405＝403,043）
    ，未逾聲請清算時無擔保及無優先權債務總額114 萬1,762 
    元之半數57萬881 元，核與消債條例第134 條第4 款所定之
    不免責要件不符，是債權人花旗銀行、滙豐銀行、中信銀行
    上開主張容有誤會。
　⒉又債權人中信銀行主張本件自109年5月27日開始清算程序，
    依本院110年1月6日新北院賢109 司執消債清日消字第85號
    函、110年事聲字第25號裁定所載，聲請人分別於107年6 月
    28日、107年7月2日、107年8月23日取得國泰外幣保單解約
    金24萬9,993 元、保德信國際人壽保單解約金5 萬4,478 元
    、國泰外幣保單解約金30萬6,152 元，並分別於108年1 月1
    4日、108 年2 月20日、108 年3 月26日回售黃金存摺各得
    款3 萬8,100 元、2 萬4,688 元、5,958 元，共6 萬8,746 
    元，上述所得共計61萬697 元，如聲請人每月收入扣除支出
    之不足額6萬4,320 元（10,000-12,680×24），尚有餘額54
    萬6,377 元未分配予債權人；又依本院109 年度消債清字第
    15號裁定認定，聲請人每月入不敷出，就超支部分係如何負
    擔？是否另有收入未列入財產及收入狀況說明書？或有隱匿
    事實？實有疑義，是聲請人應有消債條例第134 條第2 、8 
    款所定隱匿、毀損應屬清算財團之財產或為其他不利於債權
    人之處分，及故意於財產及收入狀況說明書為不實記載之不
    免責情事。查聲請人分別於107 年6 月28日、107 年7 月2 
    日、107 年8 月23日取得國泰外幣保單解約金24萬9,993 元
    、保德信國際人壽保單解約金5 萬4,478 元、國泰外幣保單
    解約金30萬6,152 元，並分別於108 年1 月14日、108 年2 
    月20日、108 年3 月26日回售黃金存摺各得款3 萬8,100 元
    、2 萬4,688 元、5,958 元等情，有聲請人所提中信銀行台
    幣帳戶存摺、臺灣銀行綜合存款存摺附於本院109年度司職
    消債清字第85號卷一可參。次查，此等入帳均發生於109 年
    5 月27日裁定開始清算程序前，要難謂屬於清算財團，故不
    該當隱匿、毀損應屬清算財團之財產；而聲請人係於聲請清
    算前2 年內為保單解約、黃金存摺回售，難謂非不利於債權
    人之處分，又其於財產及收入狀況說明書內就此隻字未提，
    亦難謂非於財產及收入狀況說明書為不實記載。惟按消債條
    例第134 條第2 、8 款所定不免責事由，均須以債務人故意
    為該款所列行為，侵害債權人之權益為要件，而查，聲請人
    就其於聲請清算前2 年內為保單解約、黃金存摺回售一事，
    表示係用以支付銀行欠款、房租用罄等語，有其110 年3 月
    26日民事陳報狀㈢附於本院109 年度司職消債清字第85號卷
    一可參，且中信銀行未就其主張聲請人係故意為之，提出任
    何資料舉證，是本件應認查無聲請人有故意為不利於債權人
    之處分或故意於財產及收入狀況說明書為不實之記載，故此
    部分不構成消債條例第134 條第2 、8 款不免責事由。
　⒊再消債條例關於清算程序係以免責主義為原則，不免責為例
    外，債權人如主張聲請人有該條例第134 條其餘各款所定行
    為，自應就聲請人合於上開要件之事實，舉證以實其說。惟
    債權人國泰世華銀行、花旗銀行、遠東銀行、中信銀行並未
    具體說明或提出相當事證證明，自難認聲請人有消債條例第
    134 條第2 、4 、8 款規定以外之不免責情事。
四、綜上所述，聲請人經法院為終結清算程序之裁定確定，既無
    消債條例第133 條或第134 條各款所定之不應免責情形存在
    ，自應以裁定免除聲請人之債務，是聲請人聲請免責，自應
    准許，爰裁定如主文。　　　　
中　　華　　民　　國　　111 　年　　5 　　月　　16　　日
                  民事第四庭法　官　莊佩頴
上為正本係照原本作成
如不服本裁定，應於裁定送達後10日內，以書狀向本院提出抗告
，並繳納抗告費新臺幣1,000 元。 
中　　華　　民　　國　　111 　年　　5 　　月　　16　　日
                            書記官　李瑞芝